【裁判字號】    98,台上,924
【裁判日期】    980527
【裁判案由】    回復原狀等
【裁判全文】
最高法院民事判決              九十八年度台上字第九二四號
上  訴  人  乙○○
訴訟代理人  羅秉成律師
            曾能煜律師
被 上訴 人  得營砂石實業有限公司
法定代理人  丙○○
被 上訴 人  甲○○
共      同
訴訟代理人  繆  璁律師
上列當事人間請求回復原狀等事件，上訴人對於中華民國九十八
年一月十九日台灣高等法院台中分院第二審判決（九十七年度上
字第二八二號），提起上訴，本院判決如下：
    主  文
原判決除假執行部分外廢棄，發回台灣高等法院台中分院。
    理  由
本件被上訴人主張：被上訴人得營砂石實業有限公司（下稱得營
公司）於民國八十二年間，由原始合夥股東丙○○、潘榮順、嚴
金銑、洪木貴等人籌設之初，為取得營運砂石場所需土地，乃委
由股東嚴金銑為代表，與地主即被上訴人甲○○，就坐落苗栗縣
苑里鎮○○○段七一六號土地（地目「田」，下稱系爭土地）簽
訂不動產買賣契約（下稱系爭買賣契約），並於八十二年三月二
十二日，將該土地信託（或借名）登記在有自耕農身分之嚴金銑
配偶即上訴人名下。嗣被上訴人間之系爭買賣契約，及得營公司
與上訴人間之信託（或借名）登記契約，既於另件上訴人與得營
公司間請求所有權移轉登記等事件，經最高法院九十六年度台上
字第四七五號判決（按為「裁定」之誤，下稱第四七五號裁定）
認定均屬脫法行為而無效；足見甲○○將該土地移轉登記予上訴
人之物權行為，係通謀虛偽意思表示，亦同屬無效。為此，由甲
○○以「先位之訴」，依民法第一百十三條、第一百七十九條（
另於原審追加依第七百六十七條）規定，請求上訴人塗銷系爭土
地經苗栗縣通霄地政事務所八十二年三月十八日通霄地所字第一
四六○號收件，以買賣為原因所為之所有權移轉登記（下稱系爭
所有權移轉登記），回復登記為甲○○所有。並由得營公司依民
法第一百十三條（另於原審追加依第一百七十九條）之規定，以
「備位之訴」，求為命上訴人移轉登記系爭土地所有權予甲○○
或得營公司之判決。
上訴人則以：系爭土地係伊配偶嚴金銑以自有資金向被上訴人甲
○○買受，僅因嚴金銑無自耕能力，始信託登記於伊名下。並非
被上訴人得營公司買受，信託（或借名）登記予伊。第四七五號
裁定既未認定得營公司與甲○○間，或嚴金銑與甲○○間，或伊
與甲○○間之買賣契約，屬脫法之無效行為，且該買賣及信託（
或借名）登記契約縱屬無效，亦因伊非（無效）買賣契約之當事
人，與甲○○間更無任何契約之對價義務。甲○○復明知有不法
原因，仍將系爭土地移轉登記予伊，即無容被上訴人依民法第一
百十三條、第一百七十九條規定，請求伊塗銷系爭所有權移轉登
記及回復原所有權登記之餘地。況被上訴人之請求權已罹於時效
而消滅，甲○○又未同時返還系爭土地價金，伊均得拒絕給付等
語，資為抗辯。
原審廢棄第一審所為被上訴人敗訴之判決，依被上訴人甲○○先
位「追加之訴」，改判如其聲明（即命上訴人塗銷系爭土地之系
爭所有權移轉登記，回復登記為甲○○所有），無非以：上訴人
前以其所有系爭土地遭被上訴人得營公司無權占有為由，另件訴
請得營公司拆屋還地，既經原審法院九十一年度上易字第二八七
號確定判決（下稱第二八七號確定判決）認定：系爭土（農）地
係得營公司為經營砂石場，經股東嚴金銑等人與地主甲○○洽購
，由得營公司出資買受。因受限於修正前土地法第三十條關於受
讓私有農地所有權，應有自耕能力之規定，始將之信託登記為上
訴人所有。而得營公司購買系爭土地實係充當砂石場用地，卻將
之信託登記為上訴人所有，顯係規避上開土地法之規定，該消極
信託行為（契約）難認合法有效。是於上訴人與得營公司間，系
爭土地之真正所有權人係得營公司，該公司為使用、收益，自非
無權占有等情。則基於訴訟上誠信原則，法院或上訴人於本件即
均不得作任何相反之判斷或主張。足見系爭土地係得營公司向甲
○○所購買，且得營公司與上訴人間就該土地之登記，屬消極信
託關係而無效，系爭土地真正所有權人為得營公司無訛。再參諸
另件上訴人與得營公司間請求所有權移轉登記等事件之第四七五
號判決（裁定）更進一步認定：系爭（得營公司與甲○○間之）
買賣契約，及兩造（即上訴人與得營公司）間之（信託或借名登
記）契約關係，均屬無效，且係自始、當然無效。而甲○○與上
訴人間就系爭土地所為所有權移轉登記之物權行為，又係通謀虛
偽意思表示，依民法第八十七條第一項前段規定，應屬無效，不
生所有權移轉之效力，甲○○自仍為該土地之所有權人。甲○○
以「先位之訴」，（追加）依民法第七百六十七條規定，請求上
訴人塗銷系爭所有權移轉登記，回復（系爭土地）登記為甲○○
名義，應予准許。上訴人未支付系爭土地之買賣價金，其為甲○
○應返還所受領價金之同時履行抗辯，非有理由（並說明甲○○
依民法第七百六十七條規定所為之請求，既有理由，其另依同法
第一百十三條、第一百七十九條規定之請求；及得營公司之「備
位之訴」，均毋庸再予審酌）等詞，為其判斷之基礎。
按判決有理由前後牴觸，或判決主文與理由不符之情形之一者，
即屬民事訴訟法第四百六十九條第六款所謂之判決理由矛盾，均
足為發回更審之原因（參見本院五十三年台上字第三五七一號判
例）。本件原審先稱：依第二八七號確定判決之認定，系爭土地
真正所有權人為被上訴人得營公司無訛。法院或上訴人於本件均
不得作任何相反之判斷或主張云云，繼之卻謂依第四七五號判決
（裁定）已進一步認定；得營公司與甲○○間之系爭土地買賣契
約，為自始、當然無效。被上訴人甲○○與上訴人間移轉該土地
所有權登記之物權行為，亦屬通謀虛偽意思表示之無效行為，不
生所有權移轉之效力，甲○○仍為系爭土地之所有權人。其依民
法第七百六十七條之規定，請求上訴人塗銷系爭所有權移轉登記
，及回復登記為其所有，應予准許。而為不利於上訴人之判決。
其先後所述系爭土地真正所有權人究係何人之理由不同，顯屬牴
觸。依上說明，自有判決理由矛盾之違法。上訴論旨，指摘原判
決不當，求予廢棄，非無理由。
據上論結，本件上訴為有理由。依民事訴訟法第四百七十七條第
一項、第四百七十八條第二項，判決如主文。
中    華    民    國  九十八  年    五    月  二十七  日
                      最高法院民事第三庭
                          審判長法官  蘇  茂  秋
                                法官  陳  碧  玉
                                法官  王  仁  貴
                                法官  張  宗  權
                                法官  陳  國  禎
      本件正本證明與原本無異
                                      書  記  官
中    華    民    國  九十八  年    六    月    九    日
                                                      Ｅ


司法院資訊處製作；財團法人民間司法改革基金會備份。
